【裁判字號】    97,家訴,40
【裁判日期】    970930
【裁判案由】    確認婚姻無效
【裁判全文】
臺灣高雄地方法院民事判決（補發）      97年度家訴字第40號
原      告  甲○○
訴訟代理人  乙○○
被      告  丙○○  大陸地區
上列當事人間確認婚姻無效事件，本院於民國97年9 月18日言詞
辯論終結，判決如下：
    主  文
確認原告與被告間婚姻關係無效。
訴訟費用由被告負擔。
    事實及理由
一、被告經合法通知，未於言詞辯論期日到場，核無民事訴訟法
    第386 條各款所列情形，爰依原告之聲請，由其一造辯論而
    為判決。
二、原告主張：原告於民國91年9 月24日至大陸地區與被告結婚
    （下稱系爭婚姻），惟兩造實際上並無結婚之真意，當初係
    因被告欲來台工作，而拜託原告至大陸地區與被告辦理結婚
    手續，讓被告可來台工作，原告並於91年10月17日向高雄市
    鼓山區戶政事務所辦理兩造之結婚登記。嗣原告於96年5 月
    4 日主動至高雄市政府警察局鼓山分局內惟派出所自首上揭
    假結婚之犯行，經檢察官聲請簡易判決處刑，本院於97年3
    月10日以96年度簡字第3887號判決，認原告觸犯台灣地區與
    大陸地區人民關係條例第15條第1 款、第79條第1 項之違反
    不得使大陸地區人民非法進入台灣地區之規定，而判處應執
    行有期徒刑5 月，緩刑3 年，並應向公庫支付新台幣30,000
    元確定在案。另被告亦因上揭假結婚犯行，而觸犯刑法第21
    6 條、第214 條之行使使公務員登載不實文書罪嫌，經台灣
    高雄地方法院檢察署檢察官依據刑事訴訟法第253 條規定，
    認被告以不起訴處分為適當，於96年6 月8 日以96年度偵字
    第13506 號為不起訴處分確定在案。是兩造確無結婚之真意
    ，原告爰起訴請求確認兩造婚姻關係無效等語，並聲明如主
    文第1 項所示。
三、被告經合法通知，未於言詞辯論期日到庭，前亦未提出書狀
    作何聲明或陳述。
四、按確認法律關係之訴，非原告有即受確認判決之法律上利益
    ，不得提起之，民事訴訟法第247 條第1 項前段定有明文。
    所謂即受確認判決之法律上利益，係指因法律關係之存否不
    明確，原告主觀認為其法律上地位有不安之危險存在，而此
    項危險得以對於被告之確認判決除去者而言。經查，本件原
    告以兩造並無結婚真意為由，請求確認系爭婚姻無效，惟兩
    造已於91年9 月24日在大陸地區福建省福州市結婚，且原告
    於91年10月17日向高雄市鼓山區戶政事務所申請辦理兩造之
    結婚登記等情，有高雄市鼓山區戶政事務所97年3 月11日高
    市鼓戶字第0970001092號函文暨所附結婚登記申請書、兩造
    之結婚證明書、公證書等資料附卷可參（本院卷第42至50頁
    ），足認原告就系爭婚姻關係之存否即有主觀之不明確，且
    致原告之法律上地位有受侵害之危險，並得以確認兩造間婚
    姻關係無效之判決除去此種不安之狀態，參諸上揭法條規定
    及說明，本件原告有即受確認判決之法律上利益，自得提起
    本件確認婚姻無效之訴，合先敘明。
五、次按結婚或兩願離婚之方式及其他要件，依行為地之規定，
    臺灣地區與大陸地區人民關係條例第52條第1 項定有明文。
    本件被告為大陸地區人民，原告為臺灣地區人民，兩造於91
    年9 月24日在大陸地區福建省福州市辦理結婚登記，有兩造
    之結婚證明書、公證書等資料附卷可參，是兩造之結婚行為
    地係大陸地區，依上開法條規定，本件兩造結婚是否合法有
    效，自應適用行為地即大陸地區之法律。經查：
  (一)中華人民共和國婚姻法第8 條固規定：「要求結婚的男女雙
    方必須親自到婚姻登記機關進行結婚登記。符合本法規定的
    ，予以登記，發給結婚證。取得結婚證，即確立夫妻關係。
    未辦理結婚登記的，應當補辦登記。」，然而同法第5 條亦
    規定：「結婚必須男女雙方完全自願，不許任何一方對他方
    加以強迫或任何第三者加以干涉。」，另中華人民共和國民
    法通則第58條第1 項第4 款、第7 款及同條第2 項亦規定，
    惡意串通，損害國家、集體或者第三人利益之民事行為，或
    以合法形式掩蓋非法目的的民事行為均屬無效，且該無效的
    民事行為，從行為開始起就沒有法律約束力。再「申請婚姻
    登記的當事人不符合中華人民共和國婚姻法規定的婚姻登記
    條件，弄虛作假、騙取婚姻登記的，婚姻登記管理機關應當
    撤銷婚姻登記。」、「無效或被撤銷的婚姻，自始無效。」
    ，大陸居民與臺灣居民婚姻登記管理暫行辦法第13條、中華
    人民共和國婚姻法第12條亦有明定。是以，關於結婚之身分
    行為，依行為地法即上揭大陸地區法律之規定，兩造縱使已
    依上開中華人民共和國婚姻法第8 條之規定辦理結婚登記，
    並取得結婚證，確立渠等之夫妻關係，然該結婚之身分行為
    仍須在結婚之雙方當事人間均具有真實之結婚意思表示時，
    始為合法有效，否則若有意思表示不自由、惡意串通、合法
    掩飾非法、作虛弄假等情形，其所表彰結婚之意思表示之民
    事行為均屬無效，而基於該無效之意思表示所締結之婚姻，
    自亦屬自始無效之婚姻。
  (二)本件原告主張兩造雖於91年9 月24日在大陸地區結婚，惟兩
    造實際上並無結婚之真意，當初係因被告欲來台工作，兩造
    始辦理結婚手續，而原告已因假結婚之行為，經本院以96年
    度簡字第3887號判決，判處應執行有期徒刑5 月，緩刑3 年
    ，並應向公庫支付新台幣30,000元確定在案，另被告亦同因
    假結婚之行為，經台灣高雄地方法院檢察署檢察官以96年度
    偵字第13506 號為不起訴處分確定在案等情，業據原告提出
    台灣高雄地方法院檢察署檢察官96年度偵字第13506 號不起
    訴處分書1 份為證，並經本院依職權調閱本院96年度簡字第
    3887號全卷卷宗核閱屬實，而被告經合法通知，未於言詞辯
    論期日到場，亦未提出書狀作何聲明或陳述，本院調查上揭
    證據審酌之結果，堪信原告上揭主張兩造並無結婚之真意等
    語，應可採信。
  (三)綜上，兩造間既無締結婚姻之真意，被告僅係欲來台工作而
    與原告共同為結婚之虛偽意思表示，自該當於上揭大陸地區
    法令所稱「以合法掩飾非法」、「作虛弄假」之行為，本件
    兩造締結婚姻之行為即屬自始無效。從而，原告請求確認兩
    造間婚姻關係無效，為有理由，應予准許。
六、據上論結，本件原告之訴為有理由，依民事訴訟法第385條
    第1項前段、第78條，判決如主文。
中    華    民    國     97    年    9    月    30    日
                             家事法庭法  官  呂憲雄
以上正本證明與原本無異。
當事人如不服本判決，須於收受本判決之翌日起20日內，向本院
提出上訴狀。（須按對造人數附上訴繕本，並應繳納上訴費）
中    華    民    國     98    年    10   月    8     日
                                     書記官  沈  蘊


司法院資訊處製作；財團法人民間司法改革基金會備份。
